【裁判字號】    98,上易,455
【裁判日期】    980825
【裁判案由】    損害賠償
【裁判全文】
臺灣高等法院民事判決                 98年度上易字第455號
上  訴  人  川田營造工程有限公司
                        1樓
法定代理人  戊○○
訴訟代理人  鍾明達律師
複 代 理人  廖建榮律師
上  訴  人  日商鹿島營造股份有限公司台灣分公司
                        樓
法定代理人  甲○○○
訴訟代理人  黃鈺華律師
            丁○○
            丙○○
被 上 訴人  乙○○
上列當事人間請求損害賠償事件，上訴人對於中華民國98年3月
30日臺灣板橋地方法院96年度訴字第833號第一審判決提起上訴
，本院於民國98年8月4日言詞辯論終結，判決如下：
    主  文
原判決關於命上訴人給付部分及命上訴人負擔訴訟費用之裁判均
廢棄。
上開廢棄部分，被上訴人在第一審之訴駁回。
第一審命上訴人負擔之訴訟費用及第二審訴訟費用，均由被上訴
人負擔。
    事實及理由
一、上訴人日商鹿島營造股份有限公司臺灣分公司（下稱日商鹿
    島公司）經合法通知，無正當理由，未於言詞辯論期日到場
    ，核無民事訴訟法第386 條所列各款情形，爰依被上訴人之
    聲請，由其一造辯論而為判決。
二、被上訴人起訴主張：被上訴人所有門牌號碼臺北縣三重市○
    ○路○段42號之1房屋（下稱系爭房屋）因上訴人川田營造工
    程有限公司（下稱川田公司）於臺北縣三重市○○路○ 段42
    號之2 興建房屋（下稱系爭新建工程），及日商鹿島公司施
    作臺北市政府捷運工程局北區工程處臺北捷運新莊線潛盾工
    程，造成被上訴人所有系爭房屋有傾斜及樑柱龜裂等損害，
    被上訴人因而受有房屋修護工程費用之損害新台幣（下同）
    56萬元、營業損失（含房租收入損失）42萬元、屋內傢俱裝
    潢及門窗損壞賠償費用32萬元，爰依共同侵權行為法律關係
    請求上訴人給付被上訴人130萬元等語。
三、川田公司則以：系爭房屋裂縫皆為前大後小，而系爭新建工
    程兩側為不同結構建物，系爭房屋為民國50年左右老舊房屋
    ，同路段46號側大樓則為地下2 層之鋼筋水泥構造，卻發生
    兩者造成之裂縫一致、發生時間一致之巧合，可見系爭房屋
    受損絕非系爭新建工程1 年前基礎開挖時所造成。若非系爭
    新建工程之基礎下有土層下陷，依地質狀況與結構分析，新
    建建築物皆未有如此深之下陷狀況。又系爭新建工程右側大
    樓於75年7月中告知川田公司時，地坪裂縫僅約1mm，且位於
    靠近重新路前段處，至76年1 月17日臺北市建築師公會鑑定
    時，發現地坪裂縫已增加至14mm，亦呈現越靠近重新路裂縫
    越大之情形，且下陷狀況持續進行中，如依原審鑑定報告所
    謂系爭房屋裂縫係因系爭新建工程未善盡保護之責所裂，裂
    縫應呈現後段較為嚴重之情形，絕非呈現前大後小之現象，
    原審鑑定報告判斷結果有誤。系爭房屋之受損，均在捷運隧
    道貫穿後陸續發生，參酌該鑑定報告水平測量變化情形顯示
    ，在隧道上方控制點BM有下陷，致使週邊點TM5、6、9 、10
    等同步上升1.3-2.15cm，此現象絕非系爭新建工程基礎開挖
    所能影響。而依據鑽探地質分析，系爭房屋地質係屬SM（砂
    土層），應屬即時沉陷土質，於系爭新建工程建物施作前段
    即達穩定狀況，後段所發現持續下陷傾斜原因，應另有其他
    因素。另原審鑑定報告推估裂縫肇因於系爭新建工程之化糞
    池開挖，然化糞池施工日期為95年9 月23日，系爭房屋發現
    損害時間為95年7 月初，時間上可明顯排除化糞池開挖影響
    之推論，益徵系爭房屋損害係由捷運隧道施工所致。系爭房
    屋損害均在捷運隧道貫穿後陸續發生，由捷運所提供之監測
    資料所示，95年6 月20日捷運隧道貫穿後影響週邊，直至同
    年9 月後影響曲線始漸趨緩，更加顯示捷運施工影響之相關
    性等語，資為抗辯。
四、日商鹿島公司則以：上訴人均為法人，不得依民法第184 條
    及第185 條之規定請求上訴人負連帶賠償責任。又日商鹿島
    公司係於91年5 月22日承攬臺北市政府捷運工程局北區工程
    處臺北捷運新莊線CK570C區段標工程，並委請臺灣省土木技
    師公會代為調查隧道段工程作業前之鄰近建築物現況，被上
    訴人所有系爭房屋於調查時已向左傾，傾斜率為1/52.69 ，
    偏移量達3.1cm，店面牆壁出現長約140-152cm、寬0.05-0.2
    mm，廁所牆面亦有寬0.05-0.15mm網裂，足證系爭房屋早已
    有裂縫等損壞事實存在。參照原審鑑定報告可知，系爭房屋
    側邊房舍傾斜測量數值無增加現象，然該報告僅有牆柱角傾
    斜觀測及水平沉陷觀測數值，並未敘及系爭房屋有無裂縫等
    損壞情況。原審鑑定報告鑑定會勘日期為96年9月7日，其中
    建物現況調查紀錄表所列之系爭房屋損壞狀況純屬當時房屋
    現況，在未考量系爭房屋於日商鹿島公司潛盾鑽掘作業施工
    前已有損壞情況下，將損壞全部歸屬為日商鹿島公司應負損
    害賠償範圍內，顯不合理。依捷運工程契約規範第02176章
    沉陷控制暨建築物保護1.2.2變位控制點(2)建築物保護沉陷
    控制準則明定，潛盾隧道通過可容許沉陷量為35mm，日商鹿
    島公司潛盾下行線通過後系爭房屋沉陷量為21mm，係屬容許
    沉陷範圍內，然系爭房屋靠近川田公司工程邊緣沉陷量卻為
    46.5mm。上訴人曾共同委託臺灣省大地工程技師公會代為鑑
    定責任歸屬，該鑑定結果研判捷運下行線通過前下陷傾斜之
    主因，應為川田公司新建工程施工放樣測量及高程控制不佳
    、東側疑似地質狀況不佳及承造單位應處理未處理等施工影
    響所造成，日商鹿島公司潛盾下行線通過後造成傾斜及沉陷
    加劇現象，其新增傾斜量初估約佔南北向傾斜總量25% ，此
    增量或可作為潛盾施工責任歸屬比重研判之參考。該鑑定報
    告書責任歸屬主要係受新建工程基礎開挖時未善盡保護之責
    所致，顯與原審鑑定報告書「造成沉陷破壞起因為鑑定標的
    物新建工程基礎開挖所導致，而捷運下行線施工則對裂縫產
    生擴大效果，前者為主後者為從均應分別負擔損壞之責」，
    及其結論有關責任歸屬原因建議新建工程之承造廠商即川田
    公司須負較大之損壞責任所述完全相同。是日商鹿島公司對
    系爭房屋自應負較輕之賠償責任。另系爭房屋係屬加強磚造
    ，參酌行政院所頒固定資產耐用年數表之規定，其耐用年數
    應為35年，系爭房屋建築完成日期為49年1月1日，早已遠超
    過法定耐用年數，再參酌臺北市建築物工程施工損害鄰房鑑
    定手冊附錄4C單價分析表區分系爭房屋修復費用中材料費用
    與工資費用，系爭房屋修復材料部份計算折舊後應全數剔除
    ，依此推算修復金額應為23萬98元。被上訴人僅提供營業損
    失補償協議書，未提供實際支出證明，且無租約佐證，亦無
    從判斷該等費用與本事件之關聯性與必要性。又按本案鑑定
    報告書所列營業損失鑑估標準可知不需搬遷者，估算營業損
    失時間最多以1個月為限，再參酌系爭房屋約租金為每平方
    公尺305元，每月單位面積營業損失應以月租金單價1.5倍之
    比例計算，則本件營業損失費用應僅為7萬6,860元。再者，
    日商鹿島公司僅係捷運CK241區段標之共同承攬人之一，尚
    有訴外人皇昌營造股份有限公司及榮民工程股份有限公司亦
    為共同承攬商之成員，3家約定分擔權義之比例各為45%、40
    %、15%，被上訴人本件損害之賠償義務亦應依此比例負責，
    日商鹿島公司應只分擔共同承攬商全部責任之45%等語，資
    為抗辯。
五、原審為上訴人一部勝訴、一部敗訴之判決，判命上訴人應給
    付被上訴人74萬元（其中含房屋修護工程費用56萬元、減少
    房租收入損失18萬元），並駁回被上訴人其餘之訴。上訴人
    就其敗訴部分提起上訴（原審為被上訴人敗訴部分，未據被
    上訴人聲明不服）。上訴人提起上訴，聲明求為：(一)原判決
    不利於上訴人之部分廢棄。(二)上開廢棄部分，被上訴人在第
    一審之訴駁回。被上訴人對於上訴人之上訴則聲明駁回上訴
    。
六、按民法第184 條所規定之侵權行為類型，均係適用於自然人
    之侵權行為，上訴人為法人時則無適用之餘地。民法第185
    條規定之共同侵權行為，亦同。至於法人侵權行為則須以其
    董事或其他有代表權人，因執行職務所加於他人之損害，法
    人始與行為人連帶負賠償之責任（民法第28條），或該法人
    之員工因執行職務，不法侵害他人之權利，則依民法第188
    條之規定，該法人亦須連帶負賠償責任。換言之，法人僅於
    其董事或其他有代表權人或其員工因執行職務不法侵害他人
    之權利時，方有與該行為人連帶負賠償責任之情形，2 個不
    同法人間並無成立共同侵權行為之可能。次按審判長應向當
    事人發問或曉諭，令其為事實上及法律上之陳述、聲明證據
    ，或為其他必要之聲明及陳述，其所聲明及陳述有不明瞭或
    不完足者，應令其敘明或補充之，民事訴訟法第199條第2項
    定有明文，此一規定依同法第272條第1項規定，於受命法官
    行準備程序時準用之，是審判長或受命法官因定訴訟關係之
    闡明權（義務），於當事人所聲明及陳述有不明瞭或不完足
    ，為保障當事人訴訟權益，致發生與其真意不符之情形下，
    固應涵攝在內，惟在採處分權主義之訴訟架構下，就請求之
    事實及法律關係，仍應由當事人（原告）有主導及決定權。
    本院受命法官於98年7 月16日行準備程序時，業已闡明並詢
    問被上訴人略以：究係基於何理由請求本件損害賠償，又日
    商鹿島公司提出上訴理由主張侵權行為只能用於自然人不能
    用於法人，有何意見？有無其他的請求權基礎？被上訴人略
    謂：主張係依據共同侵權行為請求賠償，公司要與施工單位
    負連帶賠償責任，但是我沒有辦法知道是何人施工等語（見
    本院卷第83頁），是被上訴人經本院闡明後，仍主張係依共
    同侵權行為法律關係，請求上訴人共同賠償。本件被上訴人
    主張川田公司因施作鄰地新建工程及日商鹿島公司施作捷運
    新莊線潛盾工程，於施工期間連續造成被上訴人系爭房屋傾
    斜及樑柱龜裂等損害，上訴人應依共同侵權行法律關係共同
    負賠償其損害，惟查，川田公司與日商鹿島公司均係法人非
    屬自然人，則依前揭說明，上訴人僅於其董事或其他有代表
    權人或其員工因執行職務不法侵害他人之權利時，方有與該
    行為人連帶負賠償責任之情事發生，上訴人間並無成立共同
    侵權行為之可言。被上訴人經闡明後猶仍依共同侵權行為之
    法則主張上訴人應賠償其損害，自有未當，不應准許。
七、綜上所述，被上訴人以上訴人間共同侵權行為，請求上訴人
    應給付被上訴人74萬元，為無理由，不應准許。原判決所為
    上訴人敗訴部分之判決，自有未洽，上訴意旨指摘原判決此
    部分不當，求予廢棄改判，為有理由，應予准許。
八、兩造其餘攻擊、防禦方法及未經援用或進行調查之證據，經
    本院斟酌後，認為均不足以影響本判決之結果，自無予以調
    查或逐一詳予論駁之必要，附此指明。
九、據上論結，本件上訴為有理由，依民事訴訟法第450條、第7
    8條，判決如主文。
中    華    民    國    98    年    8     月    25    日
                    民事第四庭
                        審判長法  官  張劍男
                              法  官  翁昭蓉
                              法  官  陳靜芬
正本係照原本作成。
不得上訴。
中    華    民    國    98    年    8     月    26    日
                              書記官  應瑞霞


司法院資訊處製作；財團法人民間司法改革基金會備份。
